【裁判字號】    91,交上更(一),1
【裁判日期】    920418
【裁判案由】    過失致死
【裁判全文】
臺灣高等法院刑事判決                            九十一年度交上更(一)字第一號
    上  訴  人  臺灣板橋地方法院檢察署檢察官
    上  訴  人
    即  被  告  辛○○
    選任辯護人  辛武律師
右上訴人因過失致死案件，不服臺灣板橋地方法院八十八年度交訴字第七號，中華民
國八十八年六月二十三日第一審判決（起訴案號：臺灣板橋地方法院檢察署八十七年
度偵字第九四九四號），提起上訴，經本院前審判決後，經最高法院撤銷發回更審，
本院更為判決如左：
    主  文
原判決徹銷。
辛○○從事業務之人，因業務上之過失致人於死，處有期徒刑壹年陸月。
    事  實
一、辛○○為三重汽車客運股份有公司（縣簡稱三重客運公司）行駛八里、北門間之
    公車司機（現已改為聯營公車七○四號路線），以駕駛大客車載運乘客為業，為
    從事駕駛業務之人；於民國（下同）八十七年三月二十四日早上五時二十五分，
    駕駛車號ＦＣ－四四０號營業大客車由臺北縣八里鄉發車後，途經台北縣三重市
    ○○路○段自西往東朝臺北市北門方向行駛，於同日上午六時許，駛經臺北縣三
    重市○○路○段九十二號與九十四號前之介壽市場公車站牌（現改稱德林寺公車
    站牌）停靠搭載客人後（停靠於外線車道），本應注意汽車起步前應顯示方向燈
    ，注意前後左右有無障礙或車輛行人，並應讓行進中之車輛行人優先通行，且依
    當時車況、天氣亦無不能注意之情事，竟疏未注意車前狀況，適有婦人郭王牡丹
    自該公車站牌對面之德林寺（在三和路三段九十二號與九十四號介壽市場公車站
    牌對面附近）旁巷道自北向南違規穿越劃分島（即安全島）步行至辛○○所駕駛
    正靠站載客之車號ＦＣ－四四０號營業大客車車頭左前方，並向辛○○之公車招
    手，欲至車頭前右方之介壽市場公車站牌搭乘該車，而穿過車頭前方，詎辛○○
    於其大客車靠站搭載客人上車後，於起駛前因疏未注意其大客車車頭左前方正有
    婦人郭王牡丹穿過，仍啟駛大客車離開該公車站牌，而於三重市○○路○段公車
    站牌前方，失慎撞及郭王牡丹，致郭王牡丹倒地，並遭輾壓，且滾至三和路三段
    九十號前，郭王牡丹因而受頭、胸部外傷、右側肋骨骨折，右大腿股骨近膝端骨
    折、左膝前部擦挫傷、導致血胸、氣胸，而於八十七年三月二十四日六時四十分
    死亡；辛○○於車禍肇事後並未停車查看，即加速逃逸無蹤，幸為在附近等公車
    之高中生丁○○目擊，囑同在場之小學同學庚○○報警後，經警循線查獲。
二、案經郭王牡丹之子女戊○○、己○○訴由臺灣板橋地方法院檢察署檢察官偵查起
    訴。
    理  由
一、訊據被告即上訴人辛○○矢口否認有於上開時地撞及被害人郭王牡丹死亡等情事
    ，辯稱：１、當時其駕駛上開ＦＣ－四四０號三重客運大客車由八里鄉發車，當
    日早上為五點二十五分發第二班車，迨開至三重市○○路○段與三和路三段之交
    叉路口（本院勘驗現場時路段門牌號碼為三重市○○路○段一四○號）等紅綠燈
    時，其大客車係於路口等候紅燈之第一部車，當時看到紅綠燈前方遠處右側道路
    上（指上開三重市介壽市場公車站牌前之車道）有一障礙物，但無法看清楚究係
    何物。嗣其營業大客車於通過交叉路口之紅綠燈，駛至三和路三段一一六號路段
    時，始發現該一障礙物為一個人躺於外側車道中間，頭朝台北橋方向，腳彎曲，
    往三重市○○路、蘆洲方向；左腳成倒Ｖ字型，右腳是直的；手是向上張開狀。
    當時其看到有人躺於三和路三段九十號前附近之公車站牌前，於是其即將大客車
    改繞內側車道緩慢行駛。２、其本人大客車於駛經三重市○○路○段與龍門路口
    時，大客車即通過路口，直直往前行駛，隨後於三重國小站，有一位小姐下車；
    嗣再到達長泰派出所站時則有一位賣玉蘭花之老婦人下車，之後其本人即將大客
    車駛往三重市○○路左轉上台北橋。３、前開於三和路三段九十號前被撞之被害
    人，並非其所駕駛之上開ＦＣ－四四０號三重客運大客車所碰撞。４、其本人有
    接受調查局測謊沒錯，但因其本人曾因心臟不好，故有時心臟跳動會很厲害等語
    。
二、辯護人除提出辯護意旨狀外，並辯護略稱：１、證人丁○○於八十七年三月二十
    六日與同年四月二十五日之警訊筆錄及八十七年六月十日之偵查筆錄，其證詞先
    後不一，前後矛盾；此外別無其他積極證據可資證明確係被告所為，故應依最高
    法院所宣示無罪推定及罪疑惟輕之原則，判決被告無罪。２、臺北縣區車輛行車
    事故鑑定委員會鑑定意見書與覆議結果，均係參考證人丁○○前後有瑕疵矛盾之
    證言所為之鑑定，該鑑定意見書與覆議結果，均非正確，不足採信。３、當時曾
    有一賣玉蘭花之婦人乙○○於八十七年三月二十四日早上，曾搭乘被告辛○○所
    駕駛之第二班車，當時婦人乙○○有表示被告當日所駕駛之前開大客車，車速、
    方向與行經路線均很正常。４、鈞院九十一年二月二十一上午十時三十分履勘行
    車路線，有關行車紀錄業已解析完成，並未發現被告所駕駛之前揭大客車有異常
    行車狀況，亦即並無證人丁○○所證述被告有於上開三重市○○路口右轉之情形
    。５、被告之妻陳玖琴於八十七年三月二十四日上午於被告駕駛上開ＦＣ－四四
    ０號大客車時，係跟隨被告在上開大客車上，因當時被告與其妻尚處新婚燕爾，
    因當日下午公司業已排班將前揭大客車進廠車輛保養，故陳玖琴當日上午與被告
    同在前開大客車上，預定於被告駕駛大客車完畢下班後，可同赴市場購物，因而
    陳玖琴可以證明被告當日並未撞及被害人。６、被告素有「心愫、心跳異常、Ｓ
    Ｔ－Ｔ異常」之現象，故其心跳速率，自特別容易因外界之因素而有不規律跳動
    之情況發生，故被告並不適合作測謊鑑定。何況所謂測謊鑑定，其變數頗多，尚
    不得做為被告犯罪之依據。
三、本院認定被告為本件肇事公車司機之理由如下：
  (一)被告辛○○駕駛車牌號碼ＦＣ─四四０號三重客運大客車於上開時地撞及由介壽
    市場公車站牌對面之德林寺旁邊巷道，自北向南穿越安全島步行至辛○○所駕駛
    正靠站停車之車號ＦＣ－四四０號營業大客車車頭左前方，向辛○○之公車招手
    ，欲至車頭前右方之介壽市場公車站牌搭乘該車，正穿過車頭前方；適辛○○駕
    駛上開大客車靠站搭載客人上車後，於起駛前因疏未注意其大客車車頭左前方正
    有婦人郭王牡丹穿過，仍啟駛大客車駛離該公車站牌，而於三重市○○路○段公
    車站牌前，失慎撞及正前方之郭王牡丹，致郭王牡丹倒地，並遭輾壓，且滾至三
    和路三段九十號前，被告卻未停車而逃逸等情，業據當時在該介壽市場公車站牌
    候車，距離被告辛○○之前開ＦＣ－四四０號三重客運大客車車頭右側閃光燈右
    前方一公尺距離之目擊證人丁○○先後指証明確；証人丁○○當時係與國小同學
    即就讀協和高工資料處理科之庚○○一起等車上學，其於目擊上開車禍過程後，
    乃立即囑託同在現場，但因未注意致未目睹車禍經過之庚○○報案，警員丙○○
    乃於同日上午六時許受勤務中心通知後，於抵達現場後，於同日六時二十分許在
    現場繪製現場草圖，並立即通知救護車，於六時四十五分將被害人送至馬階醫院
    急救（已於六時四十分死亡），其間警員並於所繪之現場草圖上記載報案人庚○○、目擊者丁○○之姓名、電話、學校等情，除據証人陳玊芳於八十七年三月二
    十四日上午九時四十分警訊中指明外，並經証人即報案人庚○○於同日上午八時
    四十分警訊中供明，且有該日至現場之警員繪製現場草圖註記、及員警丙○○之
    報告書可考（詳相字卷第四至六頁及偵字卷第十七頁），此報警、送醫之經過事
    實，應堪認定。
  (二)關於目擊証人丁○○指認本案肇事者即為被告及其所駕駛之ＦＣ－四四０號三重
    客運大客車，其指認為可採，茲詳述理由如下：
    証人丁○○於案發當日上午九時四十分，於三重厚德派出所警訊中証稱：「（
      願否說明事件經過？）我當時是穿越三和路至三和路三段九十號前等待公車，
      該婦人是行走在我後方，當我站在站牌前時，該婦人正好穿越在三和路三段往
      二段方向的慢車道上，我看見她正在公車駕駛坐前方，然後公車已起步（加速
      中）行駛，然後就看到公車壓過那個婦人行駛離去，該婦人即受傷倒地不起」
      、「（你是否有記下該公車車牌號碼或路線號碼？）我沒有記到該公車車牌號
      碼，路線號碼，我亦無看到，我只知該車平時較少班次，且很少人搭乘」、「
      有」等語（詳相字卷第四頁）。依証人丁○○之上開証言，可知肇事者乃於該
      站牌停車再起動，班次較少，較少人搭乘之公車，該公車司機因疏未注意車左
      前方行人，於起動後加速行駛撞及被害人後肇事逃逸等事實，至堪認定。另佐
      以警方至現場後繪製之現場圖顯示，肇事地點在慢車道，被害人亦倒於慢車道
      上，其相對應之門牌為三和路三段九十號，在被害人倒地後面即靠近重陽四段
      與三和路交口處，有被害人之手提包、鞋子散落於路面，之後較靠近重陽路與
      三和路交口處，更有一堆泥土散落，其相對應位置則於公車站牌前方，自該泥
      土散落處起至被害人倒地處，有一同方向之刮痕二點四公尺，此有道路交通事
      故調查報告表、案發當日現場照片七幀附卷可按（詳相字卷第七至十頁），足
      見該肇事公車於撞及被害人時確在公車站牌前方，於撞擊之時，因撞擊關係自
      公車落下些許泥土於地，該泥土落地處即為撞擊點，其後之刮痕及皮包、鞋子
      之散落位置，及被害人屍體右足外踝部有少許黑色機油、左足有黑色油漬、右
      腿股骨骨折、右腿背部外側有輾壓痕形成擦挫傷（有驗斷書可憑，詳相字卷第
      十七頁、第十九頁）等情，顯示被害人被撞後至少經車輾過腿部，在公車底盤
      下被行車帶動往前翻滾至靜止處無誤，証人丁○○所陳被害人郭王牡丹被撞過
      程，及肇事公車逃逸之事實應堪認定。
    基上事証，相驗檢察官乃於八十七年三月二十五日相驗後指示三組員警查訪現
      場並調扣三重客運行車時間表、車輛、車程表，以圖能取得進一步之跡証（詳
      相字卷第十一頁勘驗筆錄），員警乃查出本車禍時段可能行經該路線之三重客
      運車輛、駕駛人、發車時間、行車路線圖等，計有十五輛公車，司機十五人，
      並於八十七年三月二十五日、二十六日先後拍攝該十五輛公車照片，最後經比
      對行車路線、發車時間、抵達肇事地點時間在上午六點左右者，及目擊証人丁○○在八十七年三月二十六日警訊中稱：「能確認肇事公車為三重客運公車」
      、「確定該公車無路線編號」、「能確定者公車車號前頭為ＦＣ，後三碼阿拉
      伯數字不詳」等語無誤（八十七年度偵字第九四九四號偵查卷第十五頁），而
      依三重客運公司所提呈案發時可能經過案發地之司機明細表，其中十五位司機
      ，僅辛○○、沈萬勇二人所駕車輛為「文字型路線公車」，其他皆為駕駛數字
      型路線之公車（第九四九四號偵查十四頁、第九十五頁至第一一○頁），故最
      後區隔出被告辛○○所駕駛之ＦＣ－四四０號公車及沈萬勇所駕駛之ＦＣ－三
      八０號公車，認最有可疑，而將該二車留置於保養場以調查車禍及圈起其二人
      姓名及車號待查等情，有照片、行車路線圖、行車狀況日報表、行車憑單、可
      疑車量明細表及其上之註記、符號等在卷可稽（詳相字卷第二十五頁至第一一
      ０頁），並經証人即三重客運職員利傑生於原審中供証：「當時我配合警員調
      查整個事件，我把所有的車子及司機都讓警員拍照」等語無誤（詳原審卷第四
      十九頁筆錄）。
    嗣警方依三重客運公司之配合，於八十七年四月二十五日警訊中將所有可疑肇
      事司機照片計十五張供証人丁○○指認後，証人指認被告於八十七年四月九日
      拍攝之照片，指被告為為肇事司機，並於其上簽名確認，復於同日製作之警訊
      筆錄中供述同前肇事三重客運公車司機如何肇事後逃逸之情節，另稱伊所以知
      悉肇事公車是三重客運之理由為該肇事車「車身為白底綠色條紋」、「當時我
      有看清該肇事之司機面貌」等語，復表示於八十七年四月中旬曾夥同被害人郭
      王牡丹家屬連續四日早上六時，至案發現場指認被告辛○○每天六時許從案發
      現場經過，指稱肇事司機是被告辛○○無誤等語，並有指認照片在卷可按（同
      上偵查卷第十二頁背面、十三頁、第十六頁）。
    証人丁○○於八十七年六月十日偵查中證稱：「（當天情形？）當時我走過安
      全島橫越馬路，我已站在站牌下等車，看見死者就在站牌對面的安全島上，她
      看到公車，她招手且走至公車前，但公車沒停，直接開過去，死者從車尾滾出
      來。」、「（當時死者走至公車前那一側？）司機位置的正前方。」、「（公
      車速度？）公車有停下，再起步即撞到死者」、「（為何能確定該輛公車？）
      因為我剛從該公車前經過。」、「（能確定辛○○是該公車司機（提示照片）
      ？）確定，警方給我看過很多照片，我認為其最像。且我看過該公車是北門經
      八里的。且我知道該車號是：ＦＣ。」、「（你能確定是該公車司機？）可以
      ，因為我有戴眼鏡。」等語明確在卷（見同上偵查卷第一一四頁背面、第一一
      五頁）。
    証人丁○○於原審中証稱：「車禍發生當日上午六時，公車剛到，公車在我大
      約二公尺的地方，我看到公車把一個老太太撞到，然後公車就往前開向右轉，
      因為車子來的時候，我抬頭看是哪一路公車，所以從窗戶裡面看到駕駛人，公
      車有在肇事地點靠邊停。」（詳原審卷第三十七頁）
    綜合証人丁○○之上開指認及其於本院中之証述：
      (1)案發時証人為育達高職學生，作證時已年滿十八歲，其心智及辨識能力復屬
        正常，其與被告素昧平生，又無怨嫌，其基於正義感，在案發當時囑人報警
        ，並經警於同日上午、第三日均做警訊筆錄，衡情當無誣舉被告或車禍過程
        之理。
      (2)證人丁○○就本件車禍之發生過程，其注意到的公車車身顏色、車牌前二號
        英文字母、正面看見公車司機臉部之緣由及公車司機肇事後逃逸等情節，始
        終供述一致（詳本院卷第一五六頁、第一九二、一九三頁），且証人丁○○
        於三月二十六日警詢時即確認肇事公車車號前頭為ＦＣ二字、肇事公車無路
        線編號等情，此指証乃在証人丁○○指証被告相片（八十七年四月二十五日
        指認）之前，亦在証人丁○○八十七年四月二十五日警訊中供述其於八十七
        年四月中旬連續四日夥同被害人家屬至案發現場指認肇事公車之時間之前，
        且約早一個月之久，足見証人丁○○就肇事三重客運公車號前二英文字母為
        ＦＣ、肇事公車路線編號等供述，並無因事後故意加深印象而造成記憶錯誤
        問題，其指認應具有客觀、中立特性，有高度憑信性，應堪採信。
      (3)証人丁○○就其何以看到並認得出被告為肇事司機之原因數次供稱：因其有
        經過公車車頭，站在公車之對角，有戴眼鏡所以有看到並看清司機面貌，當
        時於警訊中有從十五張照片先指認肇事之司機，嗣於板橋地方法院開庭時，
        即發現到庭之被告辛○○與警訊中所指認之肇事司機很像，其本人之證詞均
        實在等語明確在卷（參照上開八十七年四月二十五日警訊、原審筆錄併本院
        卷第一九一頁至第一九三頁、一九七頁、一九九頁至第二○七頁筆錄），其
        於等車過程中見被告車停靠站牌後，為觀察車號，於走過車前方時，從車窗
        玻璃看見該停車之司機長相，而對肇事司機容貌有印象等情，核亦符經驗法
        則，加以其指認被告之照片過程亦如証人利傑生所言，係警察將所有可能肇
        事司機之照片十五張提供與証人丁○○指認後，証人始從中指認出被告之照
        片，並非僅由証人於單一被告照片或本人面前指認，核其指認過程，堪認客
        觀、公正，尚無強迫印象可言。
      (4)再依證人丁○○於本院中所證，其當時所站立之公車站牌位置，距離該肇事
        公車之約為一至二公尺左右，並經本院至現場勘驗測量無誤（詳本院卷第一
        九二頁），則以證人正值年輕，身體各項功能均值顛峰時期，案發時間為三
        月下旬六點之清晨，天已大亮，晨起後復值精神正好之際，証人於該近距離
        之視線範圍內目擊之情景，其正確性應高，指認程序又客觀、中立，且証人
        與被告無任何仇隙，其一再明確指認被告辛○○即為肇事之公車司機，核其
        指認應屬明確可信。
    証人丁○○雖於八十七年四月二十五日警訊中曾表示於八十七年四月中旬曾夥
      同被害人郭王牡丹家屬連續四日早上六時，至案發現場指認被告辛○○每天六
      時許從案發現場經過，並指認被告照片即為肇事司機等情，被告辯護人因而指
      摘証人丁○○早與被害人家屬認識云云。經查，証人丁○○於原審中已供明被
      害人家屬並沒有與伊聯絡或要求伊過什麼証詞，另稱：「（你去現場時有無指
      認被告？指認之前有無跟家屬到現場看過？）沒有，我剛開始只指認照片，有
      拿很多照片給我指認，沒有面對面指認；但現在當庭的被告就當時開車的人，
      因為我印象很深刻」、「（在指認之前是否看被告很多天的車？）沒有，是一
      個警察叫我陪他去看車，結果比他約定的時間晚到，連續好幾天都沒有看到，
      他就叫我去上學，因為被告當時比較胖，頭髮澎澎的，所以我會記得」等語（
      詳原審卷第三十六頁、第三十七頁）；於本院中更結証稱：「有四天去看公車
      是警察陪我去，我記得是跟警察去現場看的，我記得我沒有講說陪同郭王牡丹
      家屬去看現場」、「我不是跟被害人家屬去的，是跟一個警員在那邊等我，每
      天早上都有一個警員在那邊等我，我們就在那邊現場看公車到六點二十五分左
      右才搭公車去上學，我當時沒有說在現場有指認出肇事的公車司機是辛○○。
      當時警員只是要我認當時肇事公車的車型為何」等語（詳本院卷第一五八頁、
      第二０四頁），另佐以証人即案發後現場處理警員丙○○於本院到庭結証稱：
      「當天我們到現場，我們聽路人講的，說三重客運撞到死者，死者從客運巴士
      的下方出來。丁○○小姐的同學說她有看到，因為丁○○跟那個同學說她有看
      到，她自己先搭另一部公車先走，我們才到學校找丁○○」、「案發當時丁○○與被害人家屬間絕對不認識，包括死者她也不認識」（詳本院卷第四十八頁
      第五十頁）；告訴人戊○○於本院中亦稱：「我們是直接被通知至三重分局三
      組那邊。我們當時在三組的時候也還不認識丁○○，是三組的人員帶我們家屬
      及証人丁○○到三重客運的總站認車」等語（本院卷第一五八、一五九頁），
      足見証人丁○○於八十七年四月中旬連續四日前往現場察看乙節，係辦案警員
      主動聯繫，並非已設定被告係肇事者，專為觀察被告前往，自無偏頗問題，況
      証人丁○○與警員、被害人家屬至現場觀察肇事車輛之時段固定，該時段同受
      觀察之公車及司機，其等被証人丁○○觀察之機率，全員機會均等，並無被告
      被觀察特別多之情事，故証人對被告之指認過程，並無瑕疵可言，尚難以証人
      丁○○與警員、被害人家屬共同前往觀察之事實，據為否定証人指訴之理由。
  (三)被告於本院之前歷次供述如下：
    於八十七年八月六日偵查中供稱：「（當天開車是否經過案發地？）有經過，
      尚未經過該地，已看見她（死者躺在地上）」、「（當天情形？）我當時在停
      紅綠燈，看見死者躺在地上外側快車道，頭朝台北，腳朝蘆洲，我把車避開移
      往內側道，我並沒有在該站停車招客」、「（你每天早上固定時間經過該地？
      ）是的，我五點（早上）二十五分自八里發車經過案發地約為六點」、「（前
      一班發車為何人？）ＦＣ－三八０號，他是第一班，我是第二班」等語（詳偵
      卷第一二四、一二五頁）。
    於原審中稱：「我當天車子開到重陽路我看到一個人躺在那裡，我慢慢的把車
      開過去」（詳原審卷第十八頁）。
    於本院前審中稱：「當日早上六時許雖有駕駛ＦＣ－四四０號大客車途經肇事
      地點，當時已見死者躺臥在外側車道上，其將車避開移往內側車道，並未撞及
      郭王牡丹」等語（詳本院前審卷第二十五頁）。
    查：
      (1)依案發當天警方製作之現場圖及拍攝之現場照片顯示，死者倒地之位置在慢
        車道上，並非在快車道上，被告所述車禍發生時間點伊車至現場，看見死者
        躺在外側快車道云云，顯與現場圖載死者躺在慢車道之事實不符。且該處車
        道為二車道（詳本院卷第二二一頁現場圖），快車道為內側車道，如死者躺
        在外側快車道，所餘快車道空間已不足供被告大客車行駛，如何能避開移往
        內側道？
      (2)被告車行進方向為東西向（往龍門路方向），死者倒地之頭部、腳部方向，
        亦與公車行進方向同為東西向，亦即頭在東、腳在西，被告自西方往東方行
        駛，所看見之死者腳部彎曲成Ｖ字型，應係正Ｖ字型，而非倒Ｖ字型，被告
        上開所述，顯非可採。
      (3)被告於偵查中係稱在停紅綠燈時，即已看清死者躺在外側快車道上，於本院
        中改稱等紅綠燈時，當時看到紅綠燈前方遠處右側道路上有一障礙物，但無
        法看清楚究係何物。嗣其營業大客車於通過交叉路口之紅綠燈，駛至三和路
        三段一一六號路段時，始發現該一障礙物為一個人躺於外側車道中間云云，
        核其供述，亦前後不一，而非可採。
      (4)以被告於第一次到案陳述時，即供述案發時刻即八十七年三月二十四日上午
        六點抵達該肇事地點，並看見死者躺在地上云云，核被告供述抵達現場之時
        間與案發時間正相吻合，加以目擊証人一再堅決指認係被告肇事後逃逸，被
        告關於死者倒地位置、姿勢等供述，卻與事實不符，顯見被告供述不實，而
        不可採。
  (四)證人丁○○於警訊中雖未能明確指出被告所駕駛大客車之詳細車號，惟其業已於
    案發後之最近時間（八十七年三月二十六日）證述肇事車輛特徵為被告所屬之三
    重客運公車（白底綠紋）及「非數字型路線公車」、「確定不是聯營公車，沒有
    路線編號」、車號頭二碼為「ＦＣ」等特徵（第九四九四號偵查卷第十五頁），
    ，以三重客運涉嫌肇事車輛中僅被告辛○○所駕駛之ＦＣ－四四０號公車及沈萬
    勇所駕駛之ＦＣ－三八０號公車符合該特徵，而被告所駕駛之車輛卻於早上行駛
    一趟後即於上午回保養場進行第三級保養（辯護人稱係當日下午排保養），而清
    洗全部車身之情形，此除被告供承不諱外，並有被告所駕車輛行車憑單影本一紙
    可証（詳九四九四號偵卷第一０八頁），復經証人丙○○於本院中結証稱：「可
    疑車輛中僅二輛車有洗過，包括被告的車輛」、「被告車底濕濕的」等語（本院
    卷第四十九頁、五十頁）；而沈萬勇所駕駛，符合証人丁○○指認特徵之ＦＣ－
    三八０號公車，迄警方於八十七年三月二十六日拍攝車輛照片時，仍見泥巴沾於
    車身，無清洗情形，此亦有照片六幀在卷可按（詳九四九四號偵卷第五十七頁至
    第五十九頁），此所以被告所駕車輛上相關跡証於案發後立即遭破壞原貌之原因
    。另三重客運負責排班之陳仁瑞於本院結稱：「一般早上班要開二趟」（本院卷
    第三十一頁），於原審結稱「我寫『缺』的意思是指下午班沒有駕駛，沒有第二
    個駕駛，還是由被告辛○○駕駛」（詳原審卷第六十二頁），但依偵卷附八里站
    北門線八十七年三月二十四日行車狀況日報表上記載被告辛○○之排班有二班，
    即上午班及下午班，下午班部分記載「缺員」（詳偵卷第八十九頁），足見被告
    當日應有二班，否則下午班部分不會有「缺員」之記載，顯見被告並未依規定跑
    完二趟。另証人壬○○即三重營運課課長於本院結証稱：「二級保養一至二小時
    就好」、「三級保養要四至六小時，正常來講，不可能先去保養二小時再出第二
    趟車，都是當天的車次開完後，再進場保養」等語（本院卷第四十七頁），而被
    告所駕車輛於八十七年三月二十四日僅開一班五時二十五分發車（以手寫記載）
    ，之後未見被告車輛回來記載到達時間，調度陳仁瑞以印戳記錄到達時間則為次
    日即「一九九八年三月二十五日七時十九分」，此與其他車輛均同時以手寫方式
    記載發車時間及到達時間者，顯然有別（詳九四九四號偵卷第九十六頁至第一一
    ０頁），顯見被告八十七年三月二十四日僅開一次車，其未回站記載到達時間，
    亦未跑完該日一般應跑二趟車次之慣例，且依三級保養時間計算，被告跑完二趟
    車再進場保養，時間亦充分有餘，被告竟違反此常例，逕自去保養場保養洗車，
    使相關跡証因而滅失等情節，顯有異常，而明顯可疑；再依三重客運公司提出之
    八十七年三月份車輛三級保養計劃預定表固載明被告所駕駛之ＦＣ－四四０號大
    客車係預定三月二十四日作第三級保養（詳本院卷第九十五頁），但依該車進場
    修繕登記表記載，被告填載該表請修時間記載為：八十七年三月二十四日七時二
    十分，進場時間為同日上午八時，修竣時間同日下午三時五十分，但依原審卷附
    樺崎實業有限公司（簡稱樺崎公司）判讀被告案發當日所駕駛ＦＣ─四四０號大
    客車之路碼表結果，該車該日起始時間為清晨五時二十二分零秒，最後紀錄時間
    為清晨六時三十三分七秒（詳原審卷第八十四頁至第八十九頁分析報告），但自
    該日清晨六時三十三分七秒時起至被告填載請修單之時間七時二十分之間，時段
    空白，亦有可疑；又被告於請修單上記載故障情況（即請修項目）除「三級保養
    」外，另有「右遠燈不亮」、「方向燈左右皆破」、「二檔異聲」等預定保養以
    外之請修項目，但案發當日清晨五時二十五分發車前，經相關站務人員檢查該車
    均屬正常，始令其發車載客，此有該車八十七年三月二十四日行車憑單影本一紙
    在卷可按（詳第九四九四號偵卷第一０八頁），足見該車「右遠燈不亮」、「方
    向燈左右皆破」、「二檔異聲」等故障，應係被告當日行車期間與外力踫撞所造
    成，但被告卻隱匿其情，主張其車正常行駛云云，顯非可採。証人陳仁瑞於本院
    稱：「被告所開車子當天已排定要做保養，所以只開一趟車，被告準時發車，回
    來時無異狀，回來時間也正常」云云（本院卷第三十一頁），除與証人壬○○之
    証言及上開行車憑單之記載不符外，並與被告請修單記載該車有三項明顯破損待
    修之事實不符，而有故意曲護被告之嫌，此部分之証言，自非可採。被告之上開
    行為，顯有異常，加以被告自承車禍發生時點（當日上午六點許），其車正行經
    該案發地點，並經目擊証人丁○○之堅決指認被告即為肇事司機，此種巧合機會
    可謂少之又少，上開各項佐証足證明目擊証人丁○○之指述正確無誤，更足確定
    被告即本件肇事司機無疑。
  (五)另證人丁○○於八十七年三月二十六日警局訊問時雖曾證稱肇事車輛之尾部係不
    透明鐵板云云，惟查証人丁○○已於原審中結証稱：「當時後面來了一班二三二
    ，我以為是不透明的，我誤以為是這一部，後來我有去看才肯定應該是透明的玻
    璃」等語（原審卷第三十六頁），又其於本院中結証稱：「因為公車開走的時候
    ，我就楞住了，後來又有很多公車過來，我就有點忘記了，我當時看到公車後面
    有寫那裡到那裡的標示」、「當時現場都沒有車」、「（妳看到肇事公車右轉後
    ，多久搭上三０六公車？）大約十分鐘」、「我只記得看到前面號碼是ＦＣ，後
    面沒看清楚」、「我當時以為公車會停下來，但公車卻沒停下來，我當時整個人
    都呆掉了，沒有去注意到車牌號碼」等語（本院卷第一九四、二００頁至第二０
    二頁），足見案發時並無其他車輛，証人丁○○當時係被車禍情景及司機肇事逃
    逸之情景給嚇呆住，除看清肇事公車是沒有路線編號、為三重客運公車非聯營及
    車牌號碼前二英文字母等外，眼見該公車揚長而去，一時未記清該肇事公車之車
    背為玻璃或不透明之鐵板，而受其後公車之影響，衡情確有可能，但此並不影響
    証人於車禍前對肇事公車之其他特徵及對肇事司機之確切指認之正確性，乃甚明
    確。被告及其辯護人指稱証人丁○○對被告所駕車輛背後指認錯誤，於警訊中指
    認車子背後係不透明的，實則被告所駕車子背後是透明玻璃，足見証人丁○○指
    認全部不可採云云，即無理由。
  (六)證人丁○○於八十七年三月廿六日在警局初訊時，固未提及「看到肇事公車駕駛
    容貌」之情事，惟其亦未證稱其「沒看清楚駕駛之長相」，故警局初訊中未記載
    其有看清司機長相一節，究其原因，可能係因警員未詢及，或証人一時未記得說
    明，均有可能，自不能以警局初訊筆錄未記載証人有看見司機面貌事宜，即謂証
    人事後之指認不實。辯護人指摘：証人丁○○如果知道肇事司機是誰，其於警訊
    筆錄中必會講出來。但是當天並沒有指認云云，尚難據為有利被告之認定。
  (七)被告雖主張證人乙○○於案發當天清晨有坐被告車，能証明被告當天案發地之介
    壽市場站因無人等車而未靠站云云，但查証人乙○○於原審中先稱：「我平常都
    是坐第二班車，我每天都坐，我都是從八里到三重」、「（八十七年三月二十四
    日早上你是否坐車？）有，我都是坐第二班車，當時駕駛就是被告，我認得他，
    我坐他車，我不知他行車不正常，沒有繞過很遠，我是在三重市一個派出所下車
    」、「我每天都坐第一班車，如果起得比較晚的時候就坐第二班」等語（詳原審
    卷第三十六頁、第三十九頁），足見証人乙○○所供前後矛盾，究竟其每天都坐
    第一班車或坐第二班車，即有不明；且証人乙○○九十一年一月二十九日於本院
    到庭結証稱：「（發生事情那天你有沒有坐被告的車？）我不知道，是被告說我
    有坐他的車，但我不能確定」、「我有坐過被告車，但不是每天都有坐到」、「
    確定，也沒有親屬朋友陪我坐車」、「我通常都是搭頭班車」、「我沒注意搭車
    的路線」等語（詳本院卷第五十一頁），由是足見，証人乙○○係以搭第一班車
    為常態，且不知道案發當天有無搭被告車，是被告對伊主張伊有搭被告車而請伊
    出來做証等情，証人乙○○嗣於九十二年三月十一日本院中改稱：八十七年三月
    二十四日有搭乘被告所駕駛之公車，車子沒有在龍門路右轉云云（詳本院卷第二
    四六頁、第二四七頁）核此部分之証言，既與距案發時間較近之上開二次証言矛
    盾，顯為迴護被告，自不能據為有利被告之認定，當甚明確。
  (八)原審固就被告辛○○所駕駛前揭ＦＣ－四四０號三重客運營業大客車八十七年三
    月二十四日車程路段結束後，所拆下之路碼表及路線圖送請樺崎公司判讀，該公
    司並據以提出「異狀記錄紙分析報告書」一份，該報告書記載，被告案發當日所
    駕駛上開ＦＣ－四四０號大客車，分析時間為五時二十二分至六時三十四分，惟
    該分析報告書係列明該車行駛之「開始時間」、「結束時間」、「（時間累）計
    」、「行駛里程」、「離啟駛站距離」等（原審卷第八十四頁至第八十九頁），
    並未有該車實際於如何路線行駛、停靠之判讀，而行車紀錄表只是一部車行車速
    度、靜止或前進等動態之記載，只能顯示行車時間、時速、停車與路程，並無法
    顯示實際之行車路線為何，更無法判讀車輛有無左轉、右轉或停於何處、於何處
    左轉、右轉；而車輛路碼錶之速度記載，於車速歸零時，輪胎仍可能在動作，所
    以停車未息火再起駛時，路碼錶的速度會一下子又上來，如僅有一人下車，有時
    路碼錶亦不會顯示停車，因為時間太短，一般速度在十公里以上，路碼錶才會顯
    現出來；本件確實起站地點究係在八里站最內側或最外側，都會影響時速及里程
    而無法確定，且公車行駛的路線在內側車道或外側車道，也會影響公里數等情，
    已據鑑定証人甲○○於本院中結証明確（詳本院卷第一五五頁、第七十三頁、七
    十四頁），另參以車子於市區行駛時，常因紅綠燈而有走走停停情形，於交通擁
    擠之白天及車流量少之清晨行駛、行駛於內側車道或外側車道等都會影響車速、
    公里數、行車時間、等紅綠燈之時間及其等待時間之長短，均直接影響該車路碼
    錶之紀錄結果，更何況被告於本院稱其有時行駛內側車道、有時行駛外側車道，
    停靠站各為何，已記不清等語（詳本院卷第七十四頁），足見並不可能還原被告
    於案發當日駕駛公車之實際路線再予比對，扣案之該公車路錶並不能據以分析或
    比對被告案發當日實際之行駛路線為何及有無停靠何站甚明。從而，本件扣案路
    碼表與上開「異狀記錄紙分析報告書」實無法據以証明被告當日「於介壽市場站
    未停靠」及「於三和路、龍門路口未右轉」等事實，而不能據為被告有利之證明
    。反之，依樺崎公司解讀本案路碼錶結果，被告所駕公車於案發當日上午六時前
    後，確有四度車速歸零之紀錄（詳原審卷第八十七頁），足見証人丁○○稱被告
    有靠站停車再起動行駛而撞及被害人乙節，為信而有徵。
  (九)再本院於九十一年二月二十一日上午十時三十分會同被告辛○○駕駛該公司所提
    供與前揭ＦＣ－四四０號大客車同型與輪胎大小相同之大客車（車號為ＦＡ－四
    七二號）與上開樺崎公司職員甲○○自三重客運公司八里站（臺北縣八里鄉長坑
    口一之三號），以離啟駛站距離，參照前開「異狀記錄紙分析報告書」停車標示
    配合招呼站，由八里站起站，加以現場勘驗模擬（本院卷第七十一頁至第八十四
    頁），而於現場模擬完畢後，將上開模擬勘驗之ＦＡ－四七二號大客車路碼表交
    由樺崎公司職員甲○○予以解析，惟依該公司所分析製作之「行車記錄紙分析報
    告」所記載之「開始時間」、「結束時間」、「（時間累）計」、「行駛里程」
    、「離起站距離」、「里程累積器」（分析時間自十時二十八分至十二時二十六
    分）等之記載，仍無法依行車時間、路線加以詳作比對，此有上開樺崎公司九十
    一年二月二十六日，樺崎分析字第○○三號函附「行車記錄紙分析報告書」等在
    卷足憑（本院卷第一○三頁至第一○九頁）。由此益可証明，上開路碼表實無法
    作為被告有利之證明至明。至於目擊証人丁○○証言被告於肇事後行駛至三和路
    與龍門路交叉口時右轉，違反該線公車平常行駛路線等語，核此部分事實之証述
    既無佐証証明為真，亦無反証証明為假，故不做為有利或不利被告認定之依據，
    被告辯護人稱該車若依証人丁○○所言至龍門右轉，則無法讓公車上三重國小學
    童於三重國小站下車，必會遭檢舉，且右轉龍門路行駛，公車必須於正義北路出
    來，而三重客運總公司位於正義北路，必使三重客運稽察或保安人員查悉被告公
    車不該在正義北路出現而攔阻之，故被告不可能右轉龍門路云云；但查，為保護
    國小學童到校安全，學校均要求家長勿讓國小學童於上午七時前到校，以免發生
    危險，此乃眾所週知之事實，故被告於六時許抵達案發地點時，衡情應尚無國小
    學童搭乘準備於次二站下車上學，故被告辯護人稱被告因此不可能右轉龍門路，
    証人丁○○之証言有誤云云，即無可取。又三重客運總公司固位於三重正義北路
    上，但依本院卷附第二二二頁現場勘驗圖顯示，該總公司之位置與被告公車右轉
    龍門路後可能行駛路線並無交集，意即被告公車違反既定路線行駛後非必為總公
    司之稽察或保安人員查獲，被告辯護人以此理由主張被告不可能違規右轉龍門路
    云云，亦無理由。
  (十)參以被告八十七年九月十日自行前往法務部調查局接受測謊鑑定結果，就(一)其不
    知何人撞及死者，(二)其經案發地點時已見死者倒臥現場，(三)未撞及死者等三事項
    測謊，經測試呈情緒波動之反應，應係說謊，此有該局八十七年九月十七日（８
    ７）陸(三)字第八七０六一八二六號鑑定通知書一紙在卷足憑（同上偵查卷第一二
    九頁）。該測謊報告雖僅為偵查犯罪之參考，不能作為被告有罪之唯一證明，但
    該測謊報告結果與目擊證人丁○○之指述者相符，即難謂毫無證據效力。被告辯
    稱其心臟不好，致有時心臟跳動厲害；辯護人辯稱被告素有「心愫、心跳異常、
    ＳＴ－Ｔ異常」之現象，故其心跳速率，自特別容易因外界之因素而有不規律跳
    動之情況發生，被告並不適合作測謊鑑定，並提出云云。但查，被告上開測謊時
    期為八十七年九月十日，被告提出用以証明心臟不好之診斷証明，則係八十八年
    二月二日及同年月六日前往應診所做之檢驗結果（詳原審卷第一三二頁及本院前
    審卷第三十頁附診斷証明二紙），經比對其時間，即知被告在偵查中接受測謊時
    ，未必有心臟方面之問題，自不足據以否定該測謊結論。
  (十一)又證人即被告之妻陳玖琴於本院調查時雖證稱，八十七年三月二十四日上午六時
    許，其有搭乘其夫即被告辛○○所駕駛之上開ＦＣ－四四０號大客車，係坐於公
    車右側第一個位置，當時被告駕車行經格致中學下一個紅綠燈時，被告辛○○有
    表示發現前方遠處有一個障礙物，嗣通過紅綠燈後，於快抵達前開障礙物時，始
    發現是一個人躺於外側道路，頭朝臺北方向，腳往八里方向，因其本人與其夫即
    被告認為與渠等無關，故由被告將大客車開往內側車道開往三重國小站方向云云
    為何於車禍發生後經警調查、偵查中檢察官訊問迄至原審及本院前審調查審理時
    ，從未提及案發當日其妻陳玖琴有在其駕駛之公車上，遲至本院收案調查近一年
    之後始請求訊問證人陳玖琴，核此傳訊証人過程，顯有可議，且被告妻之証言與
    被告於本院之辯解完全一致，而被告之辯解內容如何矛盾且與事實不符，有如前
    述，則証人陳玖琴之証言，自亦無可採，證人陳玖琴於本院之證詞顯係迴護被告
    之詞。
  (十二)綜上所述，被告確係本件車禍之肇事司機，至堪認定。
四、按汽車起步前應顯示方向燈，注意前後左右有無障礙或車輛行人，並應讓行進中
    之車輛行人優先通行，道路交通安全規則第八十九條第一項第六款定有明文；被
    告辛○○於案發當日六時停靠德林寺公車站牌搭載客人上車後，於起駛前疏未注
    意其大客車車頭左前方正有婦人郭王牡丹穿過，仍啟駛大客車駛離該公車站牌，
    而於三重市○○路○段公車站牌前，失慎撞及正前方之郭王牡丹，其未依上開規
    定於汽車起步，注意前後左右有無障礙或車輛行人，並讓行進中之行人優先通行
    ，致肇事發生車禍，顯係應注意、應當時情形又能注意而不注意致肇事車禍，被
    告對本件車禍之發生，顯有過失，應堪認定。本件車禍經送鑑定及覆議結果，亦
    均認為被告辛○○駕駛營業大客車，於上開介壽市場公車站牌停車起駛，未注意
    左前之行人，為肇事主因；行人郭王牡丹違規跨越劃分島橫越道路，為肇事次因
    ，此分別有臺灣省北區車輛行車事故鑑定委員會九十一年五月十七日，北鑑字第
    九一○四一二號函覆鑑定意見書與臺灣省車輛行車事故覆議鑑定委員會九十一年
    七月二十三日，府覆議字第九一一二五○號函等各在卷可資佐證（本院卷第一二
    ○頁至第一二五頁）。被害人郭王牡丹因本件車禍被撞後倒地，並遭被告所駕公
    車輾壓，再滾至三和路三段九十號前，郭王牡丹因而受頭、胸部外傷、右側肋骨
    骨折，右大腿股骨近膝端骨折、左膝前部擦挫傷、導致血胸、氣胸因而死亡等情
    ，復經檢察官督同檢驗員相驗屍體明確，製有勘驗筆錄、驗斷書及相驗屍體證明
    書各在卷足憑（見八十七年度相字第四○九號相驗卷第十一頁、十四頁及第十五
    頁至第十九頁）；被告前開過失行為與被害人郭王牡丹因上揭車禍死亡間，顯有
    相當因果關係，本件事證明確，被告過失之犯行應堪認定。至於被害人郭王牡丹
    於事實欄所述之時地，自上開該公車站牌對面之德林寺旁巷道，自北向南違規穿
    越劃分島（即安全島），步行至辛○○所駕駛之車號ＦＣ－四四０號營業大客車
    車頭左前方，欲至車頭前右方之介壽市場公車站牌招呼該車，致發生本件車禍，
    而有違反道路交通安全規則第一三四條第一項第二款規定，復經臺灣省北區車輛
    行車事故鑑定委員會與臺灣省車輛行車事故覆議鑑定委員會鑑定為被害人郭王牡
    丹違規跨越劃分島橫越道路，為肇事次因，已見前述；雖被害人郭王牡丹於本件
    車禍之發生與有過失，惟尚不得藉此減免本件被告過失之刑責，併此敘明。
五、按被告辛○○為三重汽車客運公司司機，以駕駛大客車為業，為從事駕駛業務之
    人，業據被告供明在卷，並有該公司函送本院之被告人事資料卡影本在卷可按（
    本院卷第九十三頁）；其因業務上過失致人於死，核其所為，係犯刑法第二百七
    十六條第二項之業務過失致死罪。原審以被告事證明確，判處被告罪刑，固非無
    見。惟查：(一)被告違反者乃係道路交通安全規則第八十九條第一項第六款汽車起
    步前應注意前後左右有無障礙或車輛行人，並應讓行進中之車輛行人優先通行之
    規定，並非同法第九十四條第三款之汽車行進間應注意車前狀況並隨時採取必要
    安全措施之規定，原審此部分之事實認定及法律適用，顯有違誤。(二)本件車禍發
    生過程係被害人郭王牡丹自上開介壽市場公車站牌對面之德林寺旁巷道自北向南
    違規穿越劃分島（即安全島）步行至辛○○所駕駛正靠站之大客車車頭左前方欲
    至車頭前右方之介壽市場公車站牌招呼該車，被告於其大客車靠站搭載客人上車
    後，於人起駛前疏未注意其大客車車頭左前方正有婦人郭王牡丹穿過，仍啟動大
    客車駛離該公車站牌，而於三重市○○路○段九十號前，失慎撞及郭王牡丹等情
    ，惟原判決就該車禍發生過程事實並未於事實欄明確記載，及於理由欄中敘明理
    由認定，致其法律適用失其依據，尚有未洽。(三)被害人郭王牡丹於車禍發生後並
    未當場死亡，而係至案發當日上午六時四十分許死亡，此有相驗屍體証明書一份
    在卷可查，原審於事實欄中認定被害人係車禍當場死亡，核其事實之認定，與卷
    內証據顯然不符，而有違法。被告上訴否認犯罪，顯無理由。公訴人依據告訴人
    己○○、戊○○具狀請求，提起上訴主張被告一再矯詞否認犯行，犯後態度惡劣
    ，且犯後迄未與渠等和解賠償，原審判決刑度仍屬過輕等語，經本院審酌下列各
    節後認原審刑度適當，公訴人之上訴亦無理由，惟原審判決既有如上瑕疵，自無
    可維持，應由本院將原判決撤銷改判。爰審酌被告身為職業駕駛人，於人駕車起
    駛時失慎碰撞亦違規穿越馬路之被害人郭王牡丹而肇事，竟其於輾壓過被害人身
    體後，理應有所警覺，卻因畏罪而肇事逃逸，並速前往修車場修車、保養、洗車
    ，致阻礙偵查機關採取相關跡証，且於犯後除飾詞卸責外，案發迄今，仍未與告
    訴人和解，缺乏解決誠意，惡性非輕，及被害人郭王牡丹於本件車禍之發生與有
    過失等一切情狀，改判如主文第二項所示之刑，以示儆懲。
據上論斷，應依刑事訴訟法第三百六十九條第一項前段、第三百六十四條、第二百九
十九條第一項前段、第二百七十六條第二項、罰金罰鍰提高標準條例第一條前段，判
決如主文。
本案經檢察官周志榮到庭執行職務。
中      華      民      國    九十二    年      四      月     十八     日
                              臺灣高等法院刑事第二十三庭
                                  審判長法  官  黃  瑞  華
                                        法  官  宋      祺
                                        法  官  陳  坤  地
右正本證明與原本無異。
如不服本判決，應於收受送達後十日內向本院提出上訴書狀，其未敘述上訴之理由者
並得於提起上訴後十日內向本院補提理由書（均須按他造當事人之人數附繕本）。
                                        書記官  陳  建  邦
中      華      民      國    九十二    年      五      月     十四     日
附錄：本案論罪科刑法條全文
刑法第二百七十六條
因過失致人於死者，處二年以下有期徒刑、拘役或二千元以下罰金。
從事業務之人，因業務上之過失犯前項之罪者，處五年以下有期徒刑或拘役，得併科
三千元以下罰金。


司法院資訊處製作；財團法人民間司法改革基金會備份。
